臺灣高等法院臺中分院民事判決　九十年度上字第二二號
　　　上　訴　人　辰○○
　　　被上訴人　　子○○○
　　　　　　　　　寅○○
　　　　　　　　　卯○○
　　　　　　　　　己○○
　　　　　　　　　壬○○
　　　　　　　　　甲○○○
　　　　　　　　　癸○○
　　　　　　　　　丙○○
　　　　　　　　　乙○○
　　　法定代理人　丁○○
　　　被　上訴人　丑○○
　　　　　　　　　庚○○
　　　　　　　　　戊○○
　　　　　　　　　巳○○○
　　　　　　　　　辛○○
右當事人間租佃爭議事件，上訴人對於中華民國八十九年十一月十日臺灣臺中地方法
院八十八年訴字第三一八二號第一審判決提起上訴，本院判決如左：
      主      文
上訴駁回。
第二審訴訟費用由上訴人負擔。
      事實及理由
一、本件訴訟繫屬中，被上訴人邱玉將其所有坐落台中縣豐原市○○段三一號土地
　　（以下稱系爭土地）應有部分十五分之六，於民國（以下同）九十年二月十五日
　　移轉登記與癸○○、丙○○、乙○○，有土地登記簿謄本在卷可憑，經本院裁定
　　准癸○○、丙○○、乙○○聲請為邱玉之承當訴訟人。又被上訴人丑○○、庚
　　○○、戊○○、巳○○○、辛○○經合法通知，未於言詞辯論期日到場，核無民
　　事訴訟法第三百八十六條所列各款情形，爰依上訴人之聲請，由其一造辯論而為
　　判決。
二、上訴人主張：系爭土地自三十八年起，即由被上訴人之被繼承人邱玉成、邱玉
　　、邱玉耀等三人出租與上訴人之被繼承人鄧火明耕作，訂有耕地三七五租約，每
　　六年續訂契約，嗣原承租人鄧火明於七十一年五月三日死亡，系爭土地改由鄧火
　　明之繼承人繼續耕作，並向出租人繳交租金即稻穀，該三七五租約換約後，租期
　　於七十三年十二月三十一日屆滿時，承租人鄧火明之繼承人仍舊繼續耕作及付租
　　，出租人及其繼承人亦不為反對之意思表示而繼續收受土地租金，原三七五租約
　　因而變更為不定期限之耕地租約，此後雖未再向台中縣政府辦妥續約之登記手續
　　，但三七五租約之訂立、變更或續訂，非必經登記始能生效，上述三七五租約既
　　仍有效存在，而鄧火明之繼承人計有鄧坤盛、鄧照煌、鄧木英、鄧玉、鄧香美及
　　上訴人共六人，除上訴人之外，其餘五人均放棄耕作權，上訴人繼續在系爭土地
　　耕種，僅於休耕期間無償讓陳坤彬在系爭土地種植馬鈴署，並未轉租與陳坤彬，
　　上訴人亦無不自任耕種之情形，惟被上訴人否認上訴人之承租權存在，依台灣省
　　耕地租約登記辦法第二條、第四條第一項第三款及第二條第二項第一款規定，求
　　為確認上訴人就被上訴人所有系爭土地有租賃關係存在之判決。
三、被上訴人則以：上訴人提出之租約書上出租人「邱玉成外二人」名下，並無任何
    人蓋章，法律上應無任何效力，且「外二人」究為何人，未見記載其姓名，不得
    臆測、武斷其為邱玉、邱玉耀等二人，及該二人有同意出租之事實；縱認租約
    曾一度存在，然因上訴人不自任耕作將土地轉租與訴外人陳坤彬，依耕地三七五
    減租條例第十六條規定，原訂租約早已無效，租賃關係已歸於消滅；又被上訴人
    曾於八十七年十月三十日，在台中縣豐原市調解委員會與訴外人陳坤彬成立調解
    ，由陳坤彬將其占有之系爭土地交還被上訴人，由此可見上訴人不自任耕作違約
　　轉租之事實，至為明確等語，資為抗辯。
四、查，被上訴人於八十七年十二月七日因本件函覆豐原市公所八十七豐市民字第三
　　一八六七號函表明上訴人為系爭土地之承租人，於七十九年租約期滿未續約（見
　　原審卷(一)一九至二一頁），顯然被上訴人等承認上訴人於七十九年租約期滿前，
　　為系爭土地之承租人（原承租人為鄧火明）。而系爭土地耕地三七五租約每六年
　　之續約期於七十三年十二月三十一日期滿時，上訴人仍繼續耕作系爭土地，上訴
　　人及其他共有人全體未即為反對之意思表示。揆諸最高法院四十七年臺上字第一
　　五六八號判例：「（耕地承租人）租期屆滿後仍為耕地之耕作收益，而出租人不
　　即表示反對之意思，依耕地三七五減租條例第一條適用民法第四百五十一條之規
　　定，視為以不定期限繼續契約」意旨，顯見兩造就系爭土地存有不定期限之耕地
　　租約至明。雖上訴人否認自系爭土地租約期滿日七十三年十二月三十一日起，有
　　收受被上訴人所交付之租金，惟定期租賃契約期滿後之得變為不定期租賃者，在
　　出租人方面，係以有無即表示反對之意思為條件，而非以有無收取使用收益之代
　　價為條件，苟無立即表示反對之意思表示而未為使用收益代價之收取，其條件仍
　　為成就（最高法院四十七年台上字第一八二○號判例參照）。上訴人自七十三年
　　十二月三十一日原租約租期屆滿之日起繼續使用系爭土地，被上訴人未即為反對
　　之意思表示，迨八十七年間，因上訴人以系爭土地之原承租人鄧火明死亡為由，
　　向台中縣豐原市公所申請以上訴人名義為租約變更登記，台中縣豐原市公所將之
　　函知被上訴人，被上訴人始於同年十二月七日，與其餘共有人共同致函台中縣豐
　　原市公所，表示反對將系爭土地繼續租與上訴人（見原審卷(一)七十九、八十頁）
　　，顯見被上訴人並未立即為反對之意思表示，按諸上開判例意旨，上訴人主張系
　　爭土地租賃契約已變更為不定期限租賃契約，應可採信。則上訴人之繼承人鄧火
　　明於三十八年六月六日，與被上訴人之被繼承人「邱玉成外二人」，定立耕地三
　　七五租賃契約（見原審卷一四二頁），為何僅列邱玉成外二人，而未列系爭土地
　　其餘共有人，且其中土地登記簿謄本記載為所有權人之邱玉耀已於三十四年五月
　　十五日死亡，即無詳予審究之必要。再按辦理耕地續約之登記，係為保護佃農及
　　謀舉證上之便利而設，非謂租約之訂立、變更或續訂，必須經登記始能生效，最
　　高法院五十一年臺上字第二六二九號判例可資參照。又被繼承人生前承租他人土
　　地之耕作權，為財產權之一種，繼承人均可繼承被繼承人所遺之耕作權（最高法
　　院五十一年臺上字第一一三四號判例參照），兩造就系爭土地，各自繼承其被繼
　　承人之權利義務後，縱令未就系爭土地辦理耕地三七五租賃契約換約之登記，仍
　　應認兩造就系爭土地仍存有不定期限之租賃關係。
五、按耕地三七五減租條例第十六條第一項規定：「承租人應自任耕作，並不得將耕
    地全部或一部，轉租於他人」。第二項規定：「承租人違反前項規定時，原訂租
    約無效，得由出租人收回自行耕種」。該條所謂「不自任耕作」，兼指轉租之情
    形（最高法院六十三年台上字第五九九號判例參照）。本件兩造間就系爭土地雖
    存有不定期限之租賃關係，惟被上訴人以上訴人將系爭土地轉租與陳坤彬，不自
　　任耕種，其租賃契約無效等語抗辯。玆審究兩造間就系爭土地租賃關係是否存在
　　，分述如后：
　(一)上訴人具狀自承：「上訴人所承租之系爭田地面積僅○‧三三一二公頃，而且無
　　聯外道路（必須經過毗鄰之陳坤彬之田地才能至公路），如果上訴人單獨請來農
　　業機械則無法進入系爭地。因此唯有商請備有農業機械之毗鄰農友陳坤彬，利用
　　其使用機械犁耕時，無償一併代為犁耕被上訴人承租之系爭地，相對地上訴人也
　　讓陳坤彬無償在上訴人所種之第二期稻穀收成後至翌年春天第一期稻作開始前之
　　休耕期間，在系爭地種植馬鈴薯，而休耕期間一結束（翌年春天），陳坤彬即以
　　其農業機械犁耕系爭地，交由上訴人插秧繼續耕作系爭地」等語（本院卷(一)四十
　　頁）「被上訴人一向早插秧，因此，在十月間收割水稻後，立即請陳坤彬犁田，
　　同時讓陳坤彬種植馬鈴薯」等語（見本院卷(一)四一頁、四二頁）。由上陳述之內
　　容，上訴人央請訴外人陳坤彬以農用機械幫忙耕種系爭土地，未支付酬金與陳坤
　　彬，且上訴人於每年十月間第二期水稻收割後至翌年第一期水稻播種前，將系爭
　　土地交與陳坤彬種植馬鈴薯等作物，亦未另向陳坤彬收取費用，顯見上訴人於每
　　年十月間第二期水稻收割後至翌年第一期水稻播種前，將系爭土地交與陳坤彬種
　　植馬鈴薯，即係以「陳坤彬必需以其農用機械幫忙上訴人耕種系爭土地」為條件
　　，顯有對價關係，亦即以「陳坤彬以其農用機械無償幫忙上訴人耕種第一、二期
　　稻作」，作為系爭土地轉租與陳坤彬之租金（相當於租金之對價）。
　(二)訴外人陳坤彬八十七年十月三十日，在台中縣豐原市調解委員會與被上訴人成立
　　調解，同意將系爭土地交還被上訴人，調解筆錄內容欄亦載稱陳坤彬在系爭土地
　　上耕作五年，有調解書附卷足憑（原審卷(一)三十頁）。該調解書載明：「對造人
　　（指陳坤彬）未訂定任何租約在聲請人等（指被上訴人）所共有之土地豐原市○
　　○段一一－八號田面積０‧０五六五公頃及同段三一號田面積０‧三三一二公頃
　　等二筆土地耕作五年一案」等語，上訴人確有將系爭土地交由陳坤彬耕作五年之
　　事實，苟上訴人僅於休耕期間無償提供系爭耕地交由陳坤彬種植馬鈴薯，衡情陳
　　坤彬於被上訴人聲請調解時，應告以上情，並請兩造自行協商解決，豈可能未就
　　此提出任何辯解，而越權同意被上訴人收回系爭土地之理。雖證人即陳坤彬之妻
　　林碧女雖到庭證稱：「（既然土地承租權是原告（即上訴人）所有，陳坤彬為何
　　在八十七年十月三十日與被告（即被上訴人）在豐原市調解委員會成立調解，願
　　將系爭土地交由被告（即被上訴人）收回？）當時因為我們馬鈴薯已經種了，被
　　告（即被上訴人）說土地是他們的，他要收回去，四萬六千元是賠償馬鈴薯的費
　　用。（當時被告（即被上訴人）要收回土地你有無通知原告（即上訴人）？）當
　　時他只說要賠我馬鈴薯的錢，至於租賃權的問題我不清楚」云云，惟調解書已明
　　載被上訴人給付陳坤彬補償費四萬六千元，作為收回系爭土地之補償，有上開調
　　解書可稽，顯非補償馬鈴薯之費用，是證人林碧女所述，與事實不符，不足採取
　　。
  (三)上訴人自七十六年一月十日起，擔任台中縣豐原市○○路七四二巷一四六弄九號
    錦原興業有限公司（以下稱錦原公司）負責人，經營羽毛球拍、碳拍、鋁拍之製
    造加工及買賣生意，於八十二年度在錦原公司領取薪資十五萬六千元，八十三、
    八十四年度在錦原公司各領取薪資二十四萬元、十八萬元，八十五、八十六年度
    在舜由股份有限公司（下稱舜由公司）各領取薪資十五萬零五百元、三十萬元等
    情，有財政部台灣省中區國稅局台中縣分局函附之綜合所得稅結算申報書及核定
    通知單、公司登記事項卡附卷足憑（見原審卷一０二至一０六頁、一一二至一一
    三頁），上訴人既自七十六年一月十日起，擔任錦原公司之負責人，經營羽毛球
    拍、碳拍、鋁拍之製造加工及買賣生意，該公司之資本額為六十萬元，又在該公
    司領取薪資迄八十四年為止，顯見有在該公司上班負責經營公司之業務，迨八十
    五年、八十六年間又轉往舜由公司上班，領取薪資，顯見有至該公司上班，由上
　　資料，益證上訴人未自任耕作明確。
  (四)上訴人雖另提出系爭土地所有人十二人於八十七年十二月七日共同回覆台中縣豐
    原市公所之書函一件（原審卷第七十九頁），主張：由上述函文之內容可證明被
　　上訴人已自認其為系爭土地之出租人，鄧火明為系爭土地之承租人，鄧火明死亡
　　以後，由上訴人繼受承租系爭土地。惟依上開回覆書函主旨載稱：「玆有辰○○
　　（即上訴人）君，因原承租人鄧火明死亡，依台灣省耕地租約登記辦法第二條第
　　二項規定單獨申請租約變更登記。出租人邱玉等提出異議，貴所八十七年十一
　　月二十日受理辰○○君私有耕地租約期滿續訂租約申請書，應予駁回，不予受理
　　。」等語。依此文句內容，系爭土地所有人即被上訴人等十二人，係以前述書函
　　，就上訴人申請以原承租人鄧火明繼承人身分為租約變更登記之行為提出異議，
　　並非在該書函中自認係系爭土地之出租人，上訴人上述主張，即不可採。
　(五)至證人盧慶南、陳啟明、盧田三、陳接成、陳坤彬、陳宋鑾嬌出具證明書證明上
　　訴人在系爭土地繼續耕作云云，顯與前述事實不符，不足採取。又證人盧慶南證
　　稱：上訴人祖父過世死後，上訴人母親身體不好，都是上訴人自己在種植水稻，
　　有時與陳坤彬合資種植馬鈴薯，是上訴人母親告訴伊的；證人陳宋鑾嬌稱：上訴
　　人祖父過世後，是由上訴人母親耕作種植水稻，年尾有種植馬鈴薯，是誰種的伊
　　不清楚；證人盧三田結證：上訴人祖父過世後，是由上訴人及其母種植水稻，年
　　尾種植馬鈴薯，是誰種的伊不清楚；證人陳接成證述：上訴人祖父過世後，是由
　　上訴人耕作，都是種植水稻，年尾由陳坤彬種植馬鈴薯；證人陳啟明陳稱：上訴
　　人祖父過世後，是由上訴人耕作，都種二期的水稻，有請別人幫忙，是否種其他
　　作物，伊不清楚各等語。互核證人盧慶南等五人之證詞並不相符，其中尤以證人
　　盧慶南證稱係經上訴人之母告知上訴人與陳坤彬合資種植馬鈴薯云云，顯與上訴
　　人主張不同，且與前述事實不符，均不足採取。
  (六)由上所述，足認上訴人將系爭土地轉租與陳坤彬，並未自任耕作甚明。本院八十
    九年度上字第七二號被上訴人卯○○請求上訴人返還系爭土地事件，亦認上訴人
    就系爭土地之租賃契約無效，上訴人占有系爭土地為無權占有，判決上訴人應將
    系爭土地交還系爭土地之共有人全體即被上訴人確定在案，有該民事判決書在卷
    可憑（見本院卷(二)四三至五五頁、七一至七二頁）。上訴人顯有違反耕地三七五
    減租條例第十六條第一項之規定，依同條第二項之規定，該三七五租約應屬無效
    。從而，上訴人請求確認就被上訴人所有系爭土地具有耕地三七五租賃關係存在
    ，即無理由，應予駁回。原審為上訴人敗訴之判決，洵屬正當。上訴意旨，求予
    廢棄原判決，為無理由。本件事證已臻明確，兩造其餘攻擊防禦方法，與本件判
    決結果並無影響，毋庸逐一論述。
據上論結：本件上訴為無理由，依民事訴訟法第四百四十九條第一項、第七十八條，
判決如主文。
中　　　華　　　民　　　國　　九十一　　年　　　八　　　月　　二十八　　日
~B1民事第六庭審判長法　官　吳火川
~B2　　　　　　　　法　官　吳惠郁
~B3　　　　　　　　法　官　饒鴻鵬
右為正本係照原本作成。
如對本判決上訴，須於收受判決送達後二十日內向本院提出上訴書狀，其未表明上訴
理由者，應於提出上訴後二十日內向本院提出上訴理由書（須按他造人數附具繕本）
，並繳納送達用雙掛號郵票拾份（每份參拾肆元）。
上訴時應提出委任律師或具有律師資格之人之委任狀；委任有律師資格者，另應附具
律師及格證書及釋明委任人與受任人有民事訴訟法第四百六十六條之一第一項但書或
第二項（詳附註）所定關係之釋明文書影本。
~B 　 　　　　　　書記官　陳三軫
中　　　華　　　民　　　國　　九十一　　年　　　八　　　月　　 三十　　 日
附註：
民事訴訟法第四百六十六條之一（第一項、第二項）
對於第二審判決上訴，上訴人應委任律師為訴訟代理人。但上訴人或其法定代理人具
有律師資格者，不在此限。
上訴人之配偶、三親等內之血親、二親等內之姻親，或上訴人為法人、中央或地方機
關時，其所屬專任人員具有律師資格並經法院認為適當者，亦得為第三審訴訟代理人
。
                                                                        Ｂ
